臺灣高等法院民事判決
108年度上易字第1393號
上  訴  人  龔世鈞  
被上 訴 人  邱春吉  

參  加  人  國泰世紀產物保險股份有限公司

法定代理人  陳萬祥  
訴訟代理人  林宗銘  
複代 理 人  楚成業  

            吳建樟  
上列當事人間請求損害賠償事件，上訴人對於中華民國108年10
月31日臺灣臺北地方法院108年度訴字第2777號第一審判決提起
一部上訴，並為訴之擴張，本院於109年5月5日言詞辯論終結，
判決如下：
    主      文
一、上訴及擴張之訴均駁回。
二、第二審（含擴張之訴）訴訟費用由上訴人負擔。
    事實及理由
壹、程序方面：
    按於第二審為訴之變更或追加，非經他造同意，不得為之，
    但擴張或減縮應受判決事項之聲明者，不在此限，民事訴訟
    法第446 條第1 項、第255 條第1 項第3 款分別定有明文。
    復按當事人對於第一審判決不服之程度，及應如何廢棄或變
    更之聲明，依民事訴訟法第438 條第1 項第3 款雖應表明於
    上訴狀，然其聲明之範圍，至第二審言詞辯論終結時為止，
    得擴張或變更之，此不特為理論所當然，即就同法於第二審
    程序未設與第473 條第1 項同樣之規定，亦可推知。本件上
    訴人於原審起訴時，係主張其於民國107年1月3日14時8分許
    ，騎乘機車沿新北市○○區○○路往○○路方向行駛時，因行駛在
    前之被上訴人驟然將汽車停於車道分道線上，致其閃避不及
    而擦撞倒地（下稱系爭事故），故依侵權行為法律關係請求
    被上訴人賠償新臺幣（下同）130萬1,793元本息（見原審訴
    字卷第74頁）；原審判決其全部敗訴，上訴人於115萬1,793
    元本息之範圍內提起一部上訴（見本院卷第15頁），嗣於本
    院審理中變更其上訴聲明為請求被上訴人給付110萬6,793元
    本息（見本院卷第212頁），而減縮上訴聲明；並依相同請
    求權基礎另請求被上訴人給付看護加班費用9萬8,000元本息
    （見本院卷第126至127頁），而擴張應受判決事項之聲明，
    揆諸前開說明，應予准許。關於上訴人捨棄上訴部分已告確
    定，非本院審理範疇，不予贅述。
貳、實體方面：
一、上訴人起訴主張：被上訴人於107年1月3日14時8分許，駕駛
    車牌000-0000號汽車（下稱系爭汽車），沿新北市○○區○○路
    往○○路方向行駛，行至同路段000號前時，驟然將系爭汽車
    停於車道之分道線上，適伊騎乘車牌000-000號普通重型機
    車行經該處，欲自被上訴人後方超車時，未及閃避擦撞系爭
    汽車左後車身，致伊在內側車道人車倒地，受有臉部下巴兩
    處撕裂傷、右上臂挫傷、右小腿擦傷、右足擦傷、左手部挫
    擦傷、右腿脛骨平台粉碎性、移位性骨折等傷害（下稱系爭
    傷害）。伊因系爭事故支出醫療費用12萬7,994元、交通費
    用6,600元、膝彎曲腳支架及復健負重沙袋費用8,199元、看
    護費用44萬1,000元，並受有薪資損害31萬8,000元，加計精
    神慰撫金40萬元，共130萬1,793元；系爭事故發生後，原審
    共同原告即伊之配偶何玉蟬（下逕稱其姓名，原審判決其敗
    訴後，未據聲明不服上訴，非本院審理範圍）需分擔伊之復
    健壓力，並承受家庭經濟重擔，基於配偶身分所生利益同受
    侵害，亦得請求被上訴人給付精神慰撫金40萬元；爰依民法
    第184條第1項前段、第191條之2、第193條、第195條規定，
    於原審聲明請求被上訴人分別給付上訴人130萬1,793元、何
    玉蟬40萬元，及均自起訴狀繕本送達翌日起至清償日止，按
    年息5%計算之利息，並願供擔保請求宣告假執行。【原審為
    上訴人敗訴之判決，上訴人就其敗訴部分，於110萬6,793元
    （包含醫療費用12萬7,994元、交通費用6,600元、膝彎曲腳
    支架及復健負重沙袋費用8,199元、看護費用39萬6,000元、
    薪資損害16萬8,000元、精神慰撫金40萬元，見本院卷第205
    、212頁）本息範圍內提起一部上訴，並主張其得另行請求
    看護加班費用9萬8,000元（見本院卷第125至127頁），而為
    訴之擴張如前述；其餘敗訴部分未據上訴人聲明不服，非本
    院審理範圍，不予贅述。】並於本院上訴及擴張聲明：㈠原
    判決關於駁回上訴人後開第二項之訴部分廢棄。㈡被上訴人
    應給付上訴人110萬6,793元，及自起訴狀繕本送達翌日起至
    清償日止按年息5%計算之利息。㈢被上訴人應給付上訴人9萬
    8,000元，及自109年2月24日民事追加訴之聲明狀繕本送達
    翌日起至清償日止按年息5%計算之利息。
二、被上訴人則以：系爭事故發生時，伊保持正常直行，並未在
    車道之分道線上臨時停車，上訴人係後車，為超越伊行駛之
    汽車，未注意車前狀況即臨時變換車道而撞擊伊之車尾，伊
    就系爭事故之發生並無肇事因素，上訴人所為本件請求均無
    理由。縱認伊應負賠償之責，系爭事故係因上訴人超車不當
    所致，應減輕或免除伊之賠償責任。又系爭傷害皆可經醫療
    及復健行為治癒，非重大且永久無法復原，上訴人請求之精
    神慰撫金過高，且上訴人因系爭事故已領取強制汽車責任保
    險理賠金6萬3,170元，應自伊應負之賠償金額扣除等語，資
    為抗辯。並答辯聲明：上訴及擴張之訴均駁回。
三、參加人則輔助被上訴人為同上抗辯。
四、法院之判斷：
  ㈠按因故意或過失，不法侵害他人之權利者，負損害賠償責任
    ，固為民法第184條第1項前段所明定；惟依民事訴訟法第27
    7條前段之規定，當事人主張有利於己之事實者，就其事實
    有舉證之責任；民事訴訟如係由原告主張權利者，應先由原
    告負舉證之責，若原告先不能舉證，以證實自己主張之事實
    為真實，則被告就其抗辯事實即令不能舉證，或其所舉證據
    尚有疵累，亦應駁回原告之請求。又侵權行為之成立，須行
    為人因故意過失不法侵害他人權利，亦即行為人須具備歸責
    性、違法性，並不法行為與損害間有因果關係，始能成立，
    且主張侵權行為損害賠償請求權之人，對於侵權行為之成立
    要件應負舉證責任。復按汽車、機車或其他非依軌道行駛之
    動力車輛，在使用中加損害於他人者，駕駛人應賠償因此所
    生之損害；但於防止損害之發生，已盡相當之注意者，不在
    此限，民法第191條之2定有明文。上開條文但書之規定係駕
    駛人之免責要件，倘駕駛人所舉證據足以證明該損害非因其
    過失所致，即可免負賠償責任；且被害人仍須證明損害之發
    生與駕駛人之行為在客觀上具有因果關係。 
  ㈡查被上訴人於前揭時、地駕駛系爭汽車，行至新北市○○區○○
    路000號前時，在同路段後方騎乘普通重型機車之上訴人自
    後方超車時，擦撞系爭汽車左後車身，致上訴人人車倒地，
    受有臉部下巴兩處撕裂傷、右上臂擦挫傷、右小腿擦傷、右
    足擦傷、左手部挫擦傷、右腿脛骨平台粉碎性、移位性骨折
    等傷害；嗣上訴人於107年7月4日對被上訴人提出過失傷害
    之刑事告訴，經臺灣臺北地方檢察署（下稱臺北地檢署）檢
    察官偵查後，認定已逾6個月之告訴期間，而以107年度偵字
    第26845號為不起訴處分等情，有新北市政府警察局新店分
    局108年6月4日新北警店交字第1083741408號函附系爭事故
    相關資料、上訴人之耕莘醫院診斷證明書，以及上開不起訴
    處分書等在卷足稽（見原審店司調字卷第41、59、97至120
    頁，訴字卷第87至88頁）；且經本院調取上開刑事偵查卷，
    核閱卷附道路交通事故現場圖、調查報告表、談話紀錄表、
    道路交通事故現場暨車損情況彩色照片等確認無誤（見臺北
    地檢署107年度他字第7845號偵查卷，下稱他字卷，第20、2
    4至40頁），並為兩造所不爭執（見本院卷第190、211頁）
    ，堪信為真實。
  ㈢上訴人主張被上訴人係在無特殊情況下驟然停車，且違規行
    駛在內、外側車道分道線上，導致系爭事故之發生，自有過
    失，伊得依侵權行為法律關係請求被上訴人賠償伊所受損害
    （見本院卷第191、280頁）；則為被上訴人所否認，並以前
    詞置辯。茲就系爭事故之發生是否係因被上訴人之過失行為
    所致，析述如下：
　⒈系爭事故發生時間為107年1月3日14時8分，上訴人曾於同日1
    5時40分製作談話筆錄，並陳述事發經過為：伊騎重機沿○○
    路外側車道而行，途經事故地右側公車站牌，公車出站，伊
    車速較快，向左要閃，不慎碰撞被上訴人所駕小客車左後車
    尾，人車倒地，發現危險時距離系爭汽車約2至3公尺，伊行
    車速度為時速40至50公里等語（見原審店司調字卷第103頁
    ）。當時距系爭事故發生時間未逾2小時，上訴人之記憶應
    甚為深刻；且系爭事故發生時，另有一輛由證人何國輝駕駛
    之貨車行駛於上訴人之機車左側內車道上、被上訴人駕駛之
    系爭汽車左後方，何國輝於事發當日亦陳稱：伊發現上訴人
    之機車由外側換到內側車道要超車時，尚有一段距離等語（
    見原審店司調字卷第105頁）；核與上訴人於事發當日陳稱
    其係由○○路外側車道朝內側車道超車之情節，以及新店交通
    分隊警員依兩造及何國輝所述行車動向繪製之現場圖（見原
    審店司調字卷第79頁）相符。堪認上訴人當時之行車動線應
    為沿○○路外側車道往○○路方向直行，行至事故地點時，因外
    側車道右方適有公車出站，上訴人即由外側車道向左切入內
    側車道欲超車，並於超越何國輝駕駛之貨車後，碰撞被上訴
    人駕駛之系爭汽車左後車身。上訴人於本件審理中改稱：伊
    當時原行駛於內側車道，因前方由何國輝駕駛之貨車變慢，
    而由內側車道變換至外側車道，復因視線遭何國輝駕駛之貨
    車車棚遮蔽，致未能發現系爭汽車，變換至外側車道後，方
    看見正欲從內側車道變換至外側車道之系爭汽車，因此閃避
    不及而發生擦撞云云（見原審店司調字卷第7至8頁、本院卷
    第20至21頁），則與其事發當日所述行車動向及前揭事證不
    符，難以採信。
　⒉上訴人雖主張當時被上訴人駕駛之系爭汽車係驟然停車於車
    道上，違反道路交通管理處罰條例第43條第1項第4款汽車駕
    駛人非遇突發狀況，不得在行駛途中任意驟然減速、煞車或
    於車道中暫停之規定，而有過失云云。惟查：
　⑴何國輝曾於107年9月9日警詢時證稱：伊當時駕駛小貨車行駛
    在○○路內車道，因為前一個紅燈剛起步，所以車速很慢，上
    訴人之機車要超車時不小心追撞到系爭汽車左後煞車燈，當
    時系爭汽車沒有靜止停於路中，只是慢慢走等語（見他字卷
    第18至19頁）；並於本院審理中到庭具結證稱：伊有看到事
    發經過，當時伊是從○○路轉到○○路，時速大概30公里，被上
    訴人的車子在慢車道大概開時速20公里左右，上訴人騎機車
    大概認為被上訴人的車子開太慢要超車，沒有超過，所以撞
    到被上訴人的車子，發生車禍時，被上訴人的汽車是在慢慢
    的行進，沒有停在路中間，伊開的貨車也是在慢慢的走，伊
    在警詢時所述本件車禍經過情形實在等語（見本院卷第140
    至142頁）。另觀卷附系爭事故現場照片，可知事發時何國
    輝駕駛之貨車與系爭汽車距離甚近（見他字卷第27至28頁）
    ，何國輝既係駕車緊隨於系爭汽車後方，對於事發時系爭汽
    車有無靜止停在道路中，當能清楚分辨，而無誤認之可能。
    又何國輝就本件訴訟標的並無利害關係，僅係因事發時恰巧
    駕車行駛於被上訴人之汽車後方，因而見聞事發經過，衡情
    應無可能甘冒偽證罪責故為虛偽證述以迴護被上訴人，其所
    為證述應堪採信。
　⑵另經原審勘驗事故現場之監視錄影畫面，結果為：錄影時間1
    4：07：16至14：07：17 ，系爭汽車（即勘驗筆錄所載B車
    ）前端下方無分道線，14:07:18可見B車前端進入第六根分
    道線範圍，14:07:19上訴人之機車從B車後方出現並傾倒在C
    車（即何國輝駕駛之貨車）前方（見原審訴字卷第110、178
    、185至199頁）；又兩造均不爭執上訴人之機車原係在系爭
    汽車右後方，最早出現在勘驗附圖17，嗣上訴人之機車係擦
    撞系爭汽車左後側車身而人車倒地，當時何國輝之貨車位於
    系爭汽車左後方之內側車道，上訴人之機車係倒在系爭汽車
    與貨車中間（見原審訴字卷第179、207至213頁)。由上可知
    上訴人最早係出現在系爭汽車後方右側，何國輝駕駛之貨車
    則在系爭汽車後方左側，上訴人之機車與何國輝之貨車於事
    發前原係分別行駛在系爭汽車後方兩側，上訴人之視線自無
    遭貨車遮蔽可言，且系爭汽車於事故發生前之14:07:16至14
    :07:18仍有移動，並非處於靜止狀態。 
　⑶本院再度勘驗事發現場監視錄影畫面，結果亦為：畫面時間1
    4:07:16-14:07:17，系爭汽車即B車之輪胎已跨內、外側車
    道分道線，後方有C車即何國輝駕駛之貨車在內側車道，來
    向車道可看到六根白色分道線（含間隔），最近稱第一根分
    道線，最遠稱第六根分道線，B車前端下方無分道線，尚未
    經過第六根分道線；畫面時間14:07:18，B車前端進入第六
    根分道線範圍；畫面時間14:07:19，B車前端仍在第六根分
    道線範圍，上訴人機車從B車後方出現，傾倒在Ｂ、C車中間
    ；畫面時間14:07:20，B車已停車（見本院卷第213至214、2
    17至225頁）。由上可知被上訴人駕駛之系爭汽車於錄影時
    間14:07:16至14:07:18仍持續移動進入第六根分道線，14:0
    7:19即發生上訴人之機車倒地情況，系爭汽車則於14:07:20
    停車。是被上訴人辯稱其於事發前仍持續駕車前行，係遭撞
    擊後始停車，即非全然無據。
　⑷又依被上訴人所述，其當時係駕車搭載太太欲前往事發地點
    前方對向車道旁、亦位於○○路上之服飾店購物，因此欲慢慢
    靠邊找停車位停車（見本院卷第205頁）；再比對監視錄影
    畫面，事發地點右側路邊已停滿車輛，並無空停車格，系爭
    汽車前方亦無其他障礙物阻礙其前行（見本院卷第223頁）
    ，一般汽車駕駛人應無可能在駕車找尋停車位之際，未發現
    空停車格即驟然停車於道路中間。是上訴人主張系爭事故發
    生時，被上訴人駕駛之系爭汽車係驟然停車於分道線上，除
    與證人何國輝證述之情節以及前述勘驗結果不相符合外，亦
    有悖於常情。上訴人既未提出其他證據證明被上訴人確有其
    所指驟然停車於道路中間之情，自難認被上訴人有其所指過
    失行為。至於新北市政府警察局道路交通事故初步分析研判
    表雖載稱被上訴人「疑未遇突發狀況在車道中暫停」等語（
    見他字卷第22頁），惟此僅係警方所為初步分析研判，對本
    院並無拘束力，且與前引證人何國輝之證述內容以及原審、
    本院勘驗監視錄影畫面結果不符，自無從據為有利於上訴人
    之認定。
　⒊上訴人雖另主張系爭事故發生時，被上訴人之車速緩慢，應
    行駛外側車道，但被上訴人係駕車行駛在內外側車道分道線
    上，而跨越車道行駛，且變換車道未使用方向燈，違反道路
    交通管理處罰條例第45條、第48條及道路交通安全規則第98
    條等規定，應負過失責任云云（見本院卷第254至255頁）。
    惟查，依何國輝之前揭證述，被上訴人當時之行車速度雖僅
    有時速20公里左右，但系爭事故現場之道路速限為時速50公
    里，並無最低速限，亦未繪設快慢車道分隔線，有道路交通
    事故調查報告表附卷可參（見原審店司調字卷第101頁）。
    且上訴人當時之行車動向係由外側車道往內側車道超車，亦
    即其係由系爭汽車右後方之外側車道往左後方切入內側車道
    ，欲超越系爭汽車前行，當時被上訴人駕駛之系爭汽車輪胎
    已跨內、外車道分道線並向前行進中，業如前述；而被上訴
    人辯稱其原本行駛在內、外車道分道線上，因為要靠邊找停
    車位，要靠右而車頭稍微向右偏，左後方即遭上訴人之機車
    撞擊（見本院卷第214至215頁），核與監視錄影畫面所示情
    形相符（見本院卷第223頁）；可知系爭事故發生時，被上
    訴人已行駛在內、外車道分道線上，且欲往外側車道行駛，
    上訴人則已自外側車道切入內側車道，並非欲沿外側車道直
    行而遭變換車道之被上訴人車輛阻擋去向，亦即系爭事故之
    發生並非因被上訴人變換車道阻礙上訴人之機車行車動向所
    致，自難認被上訴人跨越分道線駕車之駕駛行為，或有無使
    用方向燈，與系爭事故之發生在客觀上有因果關係。又上訴
    人原係行駛於何國輝駕駛之貨車與被上訴人駕駛之系爭汽車
    後方，依道路交通安全規則第94條第3項之規定，上訴人本
    應注意車前狀況及兩車並行之間隔，並隨時採取必要之安全
    措施；而何國輝駕駛之貨車車身遠較上訴人騎乘之機車車身
    寬大，何國輝既能於系爭汽車左後方保持安全距離行駛，甚
    至於上訴人之機車突然傾倒在自己右前方、系爭汽車左後方
    之狹窄範圍時，猶能不碰撞上訴人之機車而即時煞停，可見
    當時最靠近系爭汽車之後方車輛即何國輝駕駛之貨車行車動
    向並未因系爭汽車受到阻礙，且遇突發狀況時尚有及時煞停
    之可能；惟依上訴人所述，其當時之行車速度仍達時速40、
    50公里，車速非低，且其視線未遭遮蔽，亦經本院認定如前
    ，然上訴人仍閃避不及而擦撞系爭汽車左後車身，則系爭事
    故之發生，應係因上訴人欲自系爭汽車與何國輝駕駛之貨車
    間之縫隙超越系爭汽車，卻未注意車前狀況、未注意保持安
    全距離、未採取減速之安全措施所致，與被上訴人跨越分道
    線駕車之駕駛行為間並無相當因果關係。是上訴人以此主張
    被上訴人應負過失責任，亦難認可採。
　⒋依上訴人所舉證據，既無從認定被上訴人有其所指在道路中
    停車之行為，被上訴人跨越分道線駕車之駕駛行為及有無使
    用方向燈乙節，核與系爭事故之發生間則無相當因果關係，
    揆諸前揭說明，上訴人主張被上訴人應依民法第184條第1項
    前段、第191條之2規定負侵權行為損害賠償責任，自屬無據
    。上訴人所為請求既無理由，其主張之損害數額是否有據，
    即無再予審究之必要。
五、綜上所述，上訴人依民法第184條第1項前段、第191條之2、
    第193條、第195條規定，請求被上訴人給付110萬6,793元，
    及自起訴狀繕本送達翌日起算之遲延利息，為無理由，不應
    准許。原審就該部分為上訴人敗訴之判決，核無不合。上訴
    意旨指摘原判決該部分不當，求予廢棄改判，為無理由，應
    予駁回。上訴人依上開請求權基礎擴張請求被上訴人給付看
    護加班費9萬8,000元，及自109年2月24日民事追加訴之聲明
    狀繕本送達翌日起算之遲延利息，亦無理由，應予駁回。
六、本件事證已明，兩造其餘攻擊防禦方法及所舉證據，核與本
    件判決結果不生影響，爰不再逐一論列，併此敘明。
七、據上論結，本件上訴及擴張之訴均為無理由。依民事訴訟法
    第449條第1項、第78條，判決如主文。
中　　華　　民　　國　　109 　年　　5 　　月　　19　　日
                  民事第六庭
                      審判長法  官  陶亞琴
                            法  官  黃書苑
                            法  官  陳蒨儀   
正本係照原本作成。
不得上訴。
中　　華　　民　　國　　109 　年　　5 　　月　　19　　日
 　　　　　　　　　　　　 　書記官　葉國乾